【裁判字號】    96,訴,131
【裁判日期】    970108
【裁判案由】    履行契約
【裁判全文】
臺灣宜蘭地方法院民事判決               96年度訴字第131號
原      告  泉順汽車股份有限公司
法定代理人  庚○○
            陳哲雄
            饒錦增
訴訟代理人  許巍騰律師
複代理人    丙○○
被      告  宜蘭縣政府
法定代理人  乙○○
訴訟代理人  己○○
            丁○○
            戊○○
被      告  甲○○
上列當事人間請求履行契約等事件，本院於96年12月25日言詞辯
論終結，判決如下：
    主  文
確認原告與被告甲○○間就坐落重劃後為宜蘭縣五結鄉○○段第
一五五之一、一五五之二地號土地，於民國七十五年九月十五日
設定之最高限額抵押權，其擔保之債權金額確定為新台幣壹佰肆
拾萬元。
原告其餘之訴駁回。
訴訟費用由被告甲○○負擔其中三分二之即新台幣玖仟玖佰零柒
元，餘由原告負擔。
原告假執行之聲請駁回。
    事  實  及  理  由
甲、程序部分：
(一)、本件原告雖已於民國77年8月8日辦理解散登記，有原告提出
    之公司變更事項登記卡可稽；然並無相關利害關係人向法院
    陳報清算人就任乙節，業據台灣台北地方法院以96年12月7
    日北院隆民科明字第0960011229號函覆本院明確，則原告顯
    未完成清算程序，依公司法第25條之規定，視為尚未解散。
    又原告之組織型態為股份有限公司，依公司法第322 條之規
    定：「公司之清算，以董事為清算人。」，則原告以所有董
    事即董事長庚○○及董事陳哲雄、饒錦增為法定代理人，提
    起本件訴訟，於法即無不合，先此敘明。
(二)、被告甲○○經合法通知，未於言詞辯論期日到場，核無民事
    訴訟法第 386條所列各款情形，爰依原告之聲請，由其一造
    辯論而為判決。
乙、實體部分：
一、原告起訴意旨：
(一)、緣原告前就被告甲○○所有坐落宜蘭縣五結鄉○○段第742-
    1地號土地，於75年9月15日設定最高限額新台幣（下同）14
    0 萬元之抵押權（下稱系爭抵押權）。嗣該筆土地經重測為
    和平段（原告書狀誤為同段）155地號，並分割增加155-1、
    155-2地號（下稱系爭2筆土地），該155-1、155-2地號土地
    並經內政部於92年間公告徵收，登記為國有，並以交通部公
    路總局為管理人。依民法第 868條之規定，抵押之不動產雖
    經分割，其抵押權不受影響，故坐落宜蘭縣五結鄉○○段第
    155、155-1、155-2地號土地應均屬原告系爭抵押權範圍。
(二)、被告甲○○所有之前揭155-1、155-2地號土地，因遭徵收，
    致原告於該土地所設定之他項權利因徵收而消滅，被告甲○
    ○本應於原告間就抵押權所擔保之金額進行確認，並書立協
    議書供被告宜蘭縣政府根據土地徵收條例第36條、土地改良
    物徵收補償費核定核發對象及領取辦法第13條，根據協議內
    容代為清償，然被告甲○○業已行蹤不明，致原告無法依前
    開規定提出相關文件，原告聲請拍賣前開抵押物，亦經法院
    以土地業經徵收機關原始取得，無繼受所有權人之義務為由
    駁回聲請。是原告自有起訴請求確認抵押權價值後，向被告
    宜蘭縣政府請求代為清償之法律上利益。而原告執有被告甲
    ○○所簽發面額140萬元之本票1紙，故系爭抵押權所擔保之
    債權額如以土地遭徵收時為債權決算點，則其債權金額應為
    140 萬元。爰請求判決確認原告對被告甲○○確有上開抵押
    債權存在。
(三)、又查，系爭 2筆土地於設定抵押權後遭徵收，原告之抵押權
    依民法第 881條但書抵押權物上代位之規定，不因徵收而受
    影響，應移存於被告宜蘭縣政府應給付之土地徵收補償金上
    ，原告自得逕向被告宜蘭縣政府請求給付，被告宜蘭縣政府
    則有向抵押權人即原告為給付之義務。故起訴請求被告宜蘭
    縣政府給付上開金額。
(四)、爰為訴之聲明：
１、請求判決確認原告與被告甲○○間就坐落宜蘭縣五結鄉○○
    段第155-1、155-2地號土地，於 75年9月15日設定之最高限
    額抵押權，其擔保之債權金額為140萬元。
２、被告宜蘭縣政府應給付原告140萬元，及自96年6月21日準備
    書狀繕本送達被告宜蘭縣政府之翌日起至清償日止，按週年
    利率5%計算之利息。
３、第2項聲明，願供擔保請准宣告假執行。
二、被告甲○○經通知未於言詞辯論期日到場，亦未提出書狀為
    聲明及陳述。
三、被告宜蘭縣政府答辯意旨：
(一)、交通部公路總局辦理省道台九線 86K+ 968--88K+000路基拓
    寬工程需要，而奉內政部92年5月20台內地字第 0920007998
    號函及同年10月31日台內地字第0920068405號函准予徵收被
    告甲○○所有坐落宜蘭縣和平段155-1、155-2地號土地，被
    告旋以92年5月21日府地二字第0920061184號函及92年12月4
    日府地二字第0920149454號函公告徵收，因所有權人甲○○
    未受領補償費，被告乃依土地徵收條例第26條規定，將未受
    領補償費存入保管專戶。嗣原告委由律師多次發函申領補償
    款，然經被告審查尚有相關文件應予補正，原告未予補正，
    乃提起民事訴訟。
(二)、本件乃涉一般行政事項，原告雖主張乃屬代位之補償，惟仍
    依徵收法令規定，檢具相關文件供被告審核。然因原告已於
    77年間為解散登記，是否清算及清算人為何人未經原告補正
    資料，且系爭2筆土地尚有第2順位抵押權人，故原告應補具
    清算人資格證明、地主甲○○及第 2順位抵押權人之協議書
    及三方之印鑑證明、委託書等文件，如原告就被告所為審查
    補正事項認有不當，似應循行政救濟途徑謀求解決，尚不得
    逕行提出民事訴訟。故原告本件請求，實屬無理由。
(三)、爰為答辯聲明：(1)請求駁回原告之訴；(2)如受不利判決，願
    供擔保請宣告准免為假執行。
四、本院之判斷：
(一)、原告對被告甲○○之請求部分：
    本件原告主張被告甲○○將渠所有坐落宜蘭縣五結鄉○○段
    第742- 1地號土地，於75年9月15日設定最高限額140萬元之
    抵押權予原告，嗣該筆土地經重測為同鄉○○段 155地號，
    並分割增加155-1、155-2地號，其後該155-1、155-2地號土
    地經內政部於92年間公告徵收，及其執有被告甲○○所簽發
    面額為140萬元之本票1紙等情，有原告提出之155-1、155-2
    地號土地登記謄本各1件、本票1紙及被告宜蘭縣政府所提出
    155地號土地登記謄本1件為證，故上開事實應堪認定為真實
    。原告復據此主張如以系爭 2筆土地遭徵收之時點為決算點
    ，則系爭抵押權之抵押債權應確定為 140萬元等情，經本院
    已定相當期間合法通知被告甲○○，然渠於言詞辯論期日仍
    未到場，亦未提出準備書狀爭執，依民事訴訟法第 280條第
    3項準用同法條第1項之規定，視同自認。故原告此部分之主
    張，亦足認為真實。故原告請求判決確認系爭抵押權之抵押
    債權確定為 140萬元，為有理由，應予准許。爰判決如主文
    第1項。
(二)、原告請求被告宜蘭縣政府為給付部分：
１、原告主張被告宜蘭縣政府應給付其140萬元，無非以系爭2筆
    土地於設定抵押後，經徵收為國有土地，原土地所有權及系
    爭抵押權均歸於消滅，然依民法第 881條之規定，其抵押權
    即移存於得受之賠償金即徵收補償費上，故原告自得向被告
    宜蘭縣政府請求，為其主張之依據。
２、按「抵押權，因抵押物滅失而消滅。但因滅失得受之賠償金
    ，應按各抵押權人之次序分配之。」，為民法第 811條所明
    定。本件系爭 2筆土地因經徵收而由國家原始取得所有權，
    則原存在於系爭 2筆土地上之抵押權乃因而消滅，則因而所
    得取得之土地補償費，應認屬前揭法條所定之賠償金，是原
    告此部分之主張，洵屬可採。惟按「土地徵收，依本條例之
    規定，本條例未規定者，適用其他法律之規定。」、「其他
    法律有關徵收程序、徵收補償標準與本條例牴觸者，優先適
    用本條例。」、「被徵收之土地或建築改良物原設定之他項
    權利因徵收而消滅。其款額計算，該管直轄市或縣（市）主
    管機關應通知當事人限期自行協議，再依其協議結果代為清
    償；協議不成者，其補償費依第26條規定辦理。」，土地徵
    收條例第 1條第2、3項、第36條定有明文。是以系爭補償費
    雖不失為民法第 811條但書所定之賠償金，而得由抵押權人
    按次序分配之，然該徵收補償費之本質仍應為對於行政機關
    之公法上請求權，是否符合請領之要件，允應由行政機關依
    相關徵收法令之規定審核處理，如不服行政機關准駁之處分
    ，則應依行政爭訟程序處理。且查本件系爭 2筆土地上尚另
    設有訴外人陳文生權利價值為 600萬元之抵押權，則被告宜
    蘭縣政府抗辯本件應依土地徵收條例第36條之規定，由土地
    所有權人即被告甲○○、原告及另名抵押權人陳文生 3方先
    行協議，再由該機關依協議結果分配等情，即屬可採。是本
    件原告向為普通法院之本院提起本件訴訟，請求被告宜蘭縣
    政府給付前開補償費，於法即有未合，不應准許，應予駁回
    。又原告就此部分請求另聲明願供擔保，請求為假執行之宣
    告，然此項請求既經駁回，則假執行之聲請亦失所依附，應
    併駁回之。
五、結論：原告之訴為一部有理由，一部無理由，依民事訴訟法
    第385條第1項前段、第79條判決如主文。
中    華    民    國    97    年    1     月    8     日
                  臺灣宜蘭地方法院民事庭
正本與原本無異。
如不服本判決，須於判決送達後20日內提出上訴狀(須附繕本)。
中    華    民    國    97    年    1     月    9     日
                      書記官  詹玉惠


司法院資訊處製作；財團法人民間司法改革基金會備份。
